【裁判字號】    92,簡上,556
【裁判日期】    921212
【裁判案由】    返還信用卡消費款
【裁判全文】
臺灣臺北地方法院民事判決                        九十二年度簡上字第五五六號
    上  訴  人  丁○○
    被上訴人    國泰世華商業銀行股份有限公司（原國泰商業銀行股份有限公司）
    法定代理人  乙○○
    訴訟代理人  丙○○
                甲○○
當事人間請求返還信用卡消費款事件，上訴人對於中華民國九十二年七月十六日臺灣
臺北地方法院新店簡易庭九十二年度店簡字第三七七號第一審判決提起上訴，本院判
決如下：
    主  文
上訴駁回。
第二審訴訟費用由上訴人負擔。
    事  實
甲、上訴人方面：
一、聲明：(一)原判決廢棄。(二)被上訴人在第一審之訴駁回。
二、陳述：除與原判決記載相同者，茲引用之外，補稱：
（一）上訴人剪卡時，甚至於未曾積欠任何消費帳款，縱使有積欠款項，理應只對第
      一信託負有連帶保證之責任，被上訴人於原審所出之約定條款指出，要停止連
      帶保證依系契約第十九條約定，須以書面通知銀行終止契約，且於該信用卡申
      請書第二十三條載明：「甲方及其連帶保證人同意乙方之名稱或組織變更時，
      本約定條款仍繼續有效，甲方及其連帶保證人勿須簽署其他文件等語」。實為
      被上訴人利用其違反公平誠信之定型化契約，作為推諉責任之詞，經查被上訴
      人係運作於匯通銀行之後，而匯通銀行之前身據稱為第一信託，被上訴人歷經
      數次的更名動作，期間上訴人未曾持有上述更名後新銀行所寄發之信用卡，更
      未曾接獲任何銀行更名之書面通知，然而卻要求上訴人須以書面通知銀行終止
      契約，但第一信託又業已不存在，縱然新銀行概括承受，上訴人如何能得知該
      終止契約之書面應如何寄達，其意圖令上訴人喪失應有之權利，實有違公平誠
      信原則。
（二）高雄地院民事庭曾有判例，指出財政部核准發布信用卡定型化契約條款，法律
      性質屬行政命令，法院審判案件不受行政命令拘束，並認為發卡公司要求附卡
      人負擔正卡人債務，違反消費者保護法和民法，此部分應該無效，理由如下：
      (1)雙方簽訂定型化契約，明顯不利於持附卡消費者，有失公平，發卡銀行依據
      申請人財產、職業等信用狀況決定是否核准，除未成年人申請需家長連帶保證
      外，並無另外要求申請人徵得連帶保證人後方准予核發，焉能變相以透過鼓勵
      附卡之申請使用，而使附卡持有人同時成為正卡持有人之連帶保證人之理(2)該
      條款約定與附卡使用契約之目的不符，違反誠信原則，且加重持卡人之責任，
      明顯有失公平，附卡人為正卡人家屬、親友或員工，銀行對正卡人信用調查，
      把正卡、附卡一同寄給正附卡人，共用消費額度，並由正卡人繳納，正卡被禁
      用，附卡跟著不能使用，正卡人是附卡人保證人，而非附卡人是正卡人的保證
      人，才符合消費者訂約的真正含意。(3)該條款讓附卡人負擔非其所能掌控的危
      險，違反平等互惠原則，正卡人若不同意附卡人消費，可終止附卡人使用契約
      ，附卡人並未接受帳單，無從得知正卡消費款項，更無法預知正卡人未來消費
      金額，或限制對方消費，加上未繳款利息，附卡人無法擔負和控管預見的風險
      。因而被上訴人僅能對正卡持有人求償，不能對上訴人求償。
三、證據：除援用第一審所提證據外，補提台灣高雄地方法院判決之報導為證。
乙、被上訴人方面：
一、聲明：上訴駁回。
二、陳述：除與原判決記載相同者，茲引用之外，補稱：
（一）債權人（發卡銀行）與保證人以定型化約款明示民法第二七二條第二項保證人
      負連帶保證責任者，交易上亦屬通例。連帶保證人不得主張先訴抗辯權，由此
      可知，債權人與保證人間，保證人拋棄先訴抗辯權，與保證人承擔連帶保證責
      任，兩者效果上，尚無不同，故司法院第一廳七四．二．二七第一二四號函謂
      ：「連帶保證具有連帶債務性質，．．．先訴抗辯權之拋棄．．．應構成不真
      正連帶債務．．．，而不真正連帶債務之給付效果與連帶債務相同」，保證人
      拋棄先訴抗辯權之定型化契約款係屬有效，既如前述，則同為交易慣例之連帶
      保證定型化約款亦應有效，據上說明，信用卡契約上之連帶保證約款應為有效
      ，合先敘明。
（二）上訴人上訴理由，顯然誤解法律上連帶保證責任之意義，其與附卡是否剪卡無
      關，且上訴人在上訴理由中也承認對第一信託負連帶保證責任，因此上訴人並
      無否認對債權人有債務關係，即承認對債權人負連帶保證責任。
（三）依契約自由原則，上訴人簽訂連帶保證責任乃自願非本行強迫，若其不想負連
      帶保證之責，大可在主債務人鄭楊花使用信用卡消費時，即依信用卡契約規
      定書面終止其連帶保證責任或者根本不要在申請書上簽名。另依據信用卡申請
      書第二十三條以載明「甲方及其連帶保證人同意乙方之名稱或組織變更時本約
      定條款仍繼續有效，甲方及其連帶保證人勿須簽署其他文件，甲方及其連帶保
      證人仍應遵守本約定條款之各項規定」等語，另約定條款第十八條也闡明「連
      帶保證人對持卡人甲方及其配偶、直系親屬之簽帳金額及遲延利息暨甲方依約
      定條款對乙方所負之損害賠償，負連帶清償責任」等語，是上訴人所言均不足
      採。
三、證據：除援用第一審所提證據外，補提信用卡申請書、經濟部執照、公司登記事
    項卡、營業執照、台北市政府營利事業登記證為證。
    理  由
一、查本件被上訴人原為國泰商業銀行股份有限公司，嗣在訴訟進行中，國泰商業銀
    行股份有限公司與世華聯合商業銀行股份有限公司合併，國泰商業銀行股份有限
    公司為消滅銀行，世華聯合商業銀行股份有限公司為存續銀行，合併後並更名為
    國泰世華商業銀行股份有限公司等情，有財政部九十二年六月二十六日台財融（
    二）字第０九二００二八七九四號核准函附卷可稽，從而合併後存續之國泰世華
    商業銀行股份有限公司聲明承受訴訟，經核並無不合，應予准許，先予敘明。
二、本件被上訴人於原審起訴主張訴外人鄭楊花於民國八十三年一月二十九日與被
    上訴人成立信用卡使用契約，並領用信用卡使用，並邀同其子即上訴人丁○○辦
    理附卡、並擔任連帶保證人，依約債務人等就使用系爭信用卡所生之債務，負連
    帶全部給付責任。債務人領用系爭信用卡後，即得於各特約商店記帳消費，依信
    用卡約定條款第十四、十五條之約定，債務人應於當期繳款截止日前向原告全部
    清償，或以循環信用方式繳付最低應繳金額，債務人倘逾期清償者，依信用卡約
    定條款第十五、二十一、二十二條之約定，除喪失期限利益外，應另行給付原告
    按年息百分之十九．八九計算之利息，另加計違約金自民國九十二年一月十六日
    起，第一個月當月計付違約金新台幣（下同）一百五十元，延滯第二個月當月計
    付違約金三百元，延滯第三個（含）月以上者每月計付違約金六百元。債務人自
    八十三年一月二十九日起至九十二年一月十五日止，於特約商店內消費簽帳，至
    九十二年一月十五日止，尚有三十萬四千七百二十八元及其中二十九萬三千七百
    五十七元部分按前述約定計算之利息、違約金未給付，迭經催告無效等語。
三、上訴人則以其剪卡時，甚至於未曾積欠任何消費帳款，縱使有積欠款項，理應只
    對第一信託負有連帶保證之責任，被上訴人於原審所出之約定條款指出，要停止
    連帶保證依系契約第十九條約定，須以書面通知銀行終止契約，且於該信用卡申
    請書第二十三條載明：「甲方及其連帶保證人同意乙方之名稱或組織變更時，本
    約定條款仍繼續有效，甲方及其連帶保證人勿須簽署其他文件等語」。實為被上
    訴人利用其違反公平誠信之定型化契約，作為推諉責任之詞。縱然新銀行概括承
    受，上訴人如何能得知該終止契約之書面應如何寄達，其意圖令上訴人喪失應有
    之權利，實有違公平誠信原則。高雄地院民事庭曾有判例，指出財政部核准發布
    信用卡定型化契約條款，法律性質屬行政命令，法院審判案件不受行政命令拘束
    ，並認為發卡公司要求附卡人負擔正卡人債務，違反消費者保護法和民法，此部
    分應該無效，因而被上訴人僅能對正卡持有人求償，不能對上訴人求償云云置辯
    。
四、查被上訴人主張訴外人鄭楊花於八十三年一月二十九日與被上訴人成立信用卡
    使用契約，並領用信用卡使用，並邀同其子即上訴人丁○○辦理附卡、並擔任連
    帶保證人，債務人自八十三年一月二十九日起至九十二年一月十五日止，於特約
    商店內消費簽帳，至九十二年一月十五日止，尚有三十萬四千七百二十八元及其
    中二十九萬三千七百五十七元部分按約定計算之利息、違約金未給付等情，業據
    其提出信用卡申請書、約定條款、消費帳款債權明細查報表為證，上訴人則固不
    否認上開信用卡申請書上簽名真正，惟以上開辯詞資為抗辯，經查：
（一）被上訴人原為台灣第一信託投資股份有限公司，嗣改制為匯通商業銀行股份有
      限公司，後又變更名稱為國泰商業銀行股份有限公司，再與世華聯合商業銀行
      合併，更名為國泰世華商業銀行股份有限公司等情，有被上訴人提出之財政部
      九十一年五月十六日台財融（四）第０九一００二０三一０號函、經濟部執照
      、公司登記事項卡、營業執照、台北市政府營利事業登記證、財政部九十二年
      六月二十六日台財融（二）字第０九二００二八七九四號核准函等公文書為憑
      ，上訴人且不爭執，應認為真正。從而被上訴人雖數度名稱變更及合併，其法
      人人格仍為一體，原台灣第一信託投資股份有限公司之資產負債最後均由國泰
      世華商業銀行股份有限公司概括承受，且依上開約定條款第二十三條係約定：
      「甲方（指鄭楊花）及其連帶保證人同意乙方（指被上訴人）之名稱或組織
      變更時本約定條款仍繼續有效，甲方及其連帶保證人勿須簽署其他文件，甲方
      及其連帶保證人仍應遵守本約定條款之各項規定」，故原台灣第一信託投資股
      份有限公司名稱雖不存在，被上訴人仍得依原信用卡申請書所附約定條款之約
      定向上訴人求償，且查依公司法第三百十九條規定，僅在公司分割、合併時，
      應向債權人通知及公告，法律並未明文須向債務人通知。又查上開約定條款第
      十九條約定：「連帶保證人如認為甲方（指鄭楊花）信用低落無力清償消費
      帳時，得以書面通知乙方（指被上訴人）終止其保證責任」，而上訴人於民事
      異議狀中並自承第一信託改組更名前，業已剪卡繳回等語，可見上訴人有終止
      契約之意思時，被上訴人尚未從台灣第一信託投資股份有限公司變更為匯通商
      業銀行，況書面通知終止之約定，乃避免口頭終止之舉證困難，對上訴人並無
      權益上不公平之情事，故上訴人辯稱被上訴人未書面通知更名，且書面終止通
      知不知如何寄達，上開約定條款係違反公平誠信之定型化契約云云，即不可採
      。
（二）又按上開信用卡約定條款固為定型化契約條款，惟並非定型化契約條款必對消
      費者明顯不利，經查上開信用卡申請書及約定條款第十八條固約定，附卡持有
      人為正卡持有人之連帶保證人，惟按附卡持有人在毋須經發卡銀行為信用狀況
      調查下，即得與正卡持有人共用信用額度消費，並未限制附卡持有人之消費額
      度，且由正卡持有人繳納款項，發卡銀行及正卡持有人均擔負附卡持有人事後
      可能因信用不足下無力償債之風險，從而發卡銀行以約定條款課以附卡持有人
      負連帶保證人之責任，顯無有失公平之情，上訴人雖舉台灣高雄地方法院法官
      認定附卡持有人不負連帶清償責任之判決報導為據，惟此並非最高法院判例，
      本院自不受拘束，故上訴人所辯被上訴人僅能對正卡持有人求償，不能對上訴
      人求償云云，亦不可採。
五、綜上所述，被上訴人依上開信用卡之約定條款約定請求上訴人給付上開消費款、
    利息及違約金，為有理由，應予准許。是則原審判命上訴人如數給付，於法並無
    不合。上訴意旨指摘原判決不當，求予廢棄改判，為無理由，應予駁回其上訴。
六、因本案事證已臻明確，兩造其餘主張陳述及所提之證據，均毋庸再予審酌，附此
    敘明。
七、據上論結，本件上訴為無理由，依民事訴訟法第四百三十六條之一第三項、第四
    百四十九條第一項、第七十八條，判決如主文。
中      華      民      國    九十二    年    十二    月      十二      日
                                      民事第二庭
                                          審判長法官  丁蓓蓓
                                                法官  洪純莉
                                                法官  黃雯惠
正本係照原本作成。
本判決不得上訴。
中      華      民      國    九十二    年    十二    月      十二      日
                                              書記官  林玗倩


司法院資訊處製作；財團法人民間司法改革基金會備份。
